【裁判字號】    89,重上,81
【裁判日期】    890411
【裁判案由】    返還買賣價金
【裁判全文】
臺灣高等法院民事判決  八十九年度重上字第八十一號
      上  訴  人  甲○○
      訴訟代理人  郭百祿律師
      被上訴人    乙○○      .
      訴訟代理人  陳東星      .
右當事人間請求返還買賣價金事件，上訴人對於中華民國八十八年十一月八日臺灣基
隆地方法院八十八年度訴字第二八六號第一審判決提起上訴，本院判決如左：
    主    文
上訴駁回。
第二審訴訟費用由上訴人負擔。
    事    實
甲、上訴人方面：
一、聲明：
   (一)原判決廢棄。
   (二)被上訴人應給付上訴人新台幣 (下同)七百八十四萬零一百四十元及自起訴狀繕
     本送達翌日起至清償日止按年息百分之五計算之利息。
   (三)願供擔保宣告假執行。
二、陳述：除與原判決記載相同者外，補稱略以：
  (一)兩造買賣契約因受農業發展條例第三十條分割面積之限制，乃有契約第六條「俟
    法令修改後可以分割過戶時」之約定，僅係針對上訴人購買系爭土地一部分之土
    地，因法令之規定，目前無法辦理分割，須待得分割時再移轉之約定。不及於其
    他方面如土地法解除農地買賣須自耕農之限制及系爭土地由農地變為非農地等情
    形。
  (二)農業發展條例雖修正而解除買賣農地須自耕農之限制，惟兩造契約並無約定「預
    期買賣之農地變為非農地後再為移轉或農地之移轉不以自耕農為限後再移轉之情
    形」，兩造買賣契約應屬無效。
乙、被上訴人方面：
一、聲明：
   (一)上訴駁回。
   (二)如受不利之判決，願供擔保免假執行。
二、陳述：除與原判決記載相同者外，補稱略以：
   (一)兩造契約第六條並未點明限制之法令名稱，並非僅係針對「分割」之限制。
   (二)農業發展條例業經修正公布，解除買賣農地須自耕農之限制。上訴人是否具自
     耕農之身分，於系爭土地之給付不受影響。
    理      由
一、上訴人主張其於八十年間向被上訴人購買被上訴人所有系爭坐落基隆市安樂區○
    ○○段鶯歌石小段二一二之二地號土地（重測後變更為麥金段十五號）中之一部
    分約三百廿坪，約定價金每坪四萬二千元，總價金一千三百四十四萬元，業已全
    部付清。嗣因上訴人與訴外人王秋菊間之合夥關係，另於八十八年五月二十四日
    ，由上訴人及王秋菊共同與被上訴人簽訂土地買賣契約書，約定上訴人、王秋菊
    各向被上訴人買受系爭土地一八六．六七坪、一三三點三三坪。惟系爭土地為農
    地，依當時土地法第三十條規定，私有農地所有權之移轉，其承受人以能自耕者
    為限，上訴人並非自耕農，且兩造並無預期系爭土地變為非農地再為移轉，該買
    賣契約應屬無效。為此依民法第一百七十九條之規定，請求被上訴人返還上訴人
    已給付之價金七百八十四萬零一百四十元。被上訴人自承無自耕能力，惟辯稱兩
    造簽訂契約時已約定俟法令修改後得分割移轉時再為移轉，兩造契約並非無效。
    且農業發展條例已修正解除買賣農地須自耕農之限制，上訴人受領是否具自耕農
    之身分，於系爭土地之給付不受影響等語。
二、查系爭土地地目為旱，屬農地，上訴人並無自耕能力。上訴人主張其先於八十年
    間與被上訴人簽訂土地買賣契約書，向被上訴人買受系爭土地中之一部分，又於
    八十八年五月二十四日與王秋菊共同與被上訴人簽訂土地買賣契約書，由上訴人
    、王秋菊分別向被上訴人買受系爭土地中之一部分，上訴人已給付全部價金一千
    三百四十四萬元之事實，為兩造所不爭執，並有土地登記簿謄本、土地買賣契約
    書、收據在卷可稽，堪信為真實。
三、按私有農地所有權之移轉，其承受人以能自耕者為限，違反前項規定者，其所有
    權之移轉無效，土地法第三十條第一、二項定有明文。而以不能之給付為契約標
    的者，其契約無效。但其不能可以除去，而當事人訂約時，並預期於不能之情形
    除去後為給付者，其契約仍為有效，則為民法第二百四十六條第一項所明定。故
    約定移轉私有農地之所有權於無自耕能力之人所訂立之農地買賣契約，因約定之
    給付屬於違反土地法第三十條強制規定之行為，即屬法律上之給付不能。此項以
    不能給付為標的之契約，依民法第二百四十六條第一項本文之規定，固屬無效。
    但如又約定預期於不能情形除去後，為給付者，則依同條項但書規定該契約仍為
    有效 (最高法院六十九年度台上字第一九四三號、六十九年度台再字第一六三號
    判決意旨參照) 。查系爭土地為農地，上訴人並無自耕能力，而於八十年四月二
    日與被上訴人簽訂買賣契約書，向被上訴人買受系爭土地其中約三百坪。嗣又於
    八十八年五月廿四日與王秋菊共同與被上訴人簽訂土地買賣契約，其中上訴人向
    被上訴人買受系爭土地中約一八六．六七坪。上開兩造於八十年四月二日簽訂之
    買賣契約書，固未明載預期於系爭土地得為移轉後再為移轉之約定，惟兩造於八
    十八年五月廿四日簽訂之買賣契約書第一條約定：「本買賣契約書係依據民國八
    十年四月二日甲方 (即上訴人)與丙方 (即被上訴人)所訂買賣契約書延續而續定
    之．．．」，第六條約定：「俟法令修改後，可以分割過戶時，丙方（指被上訴
    人）應無條件隨時提供土地所有權狀及證件交付三方 (指上訴人、王秋菊、被上
    訴人)指定代書辦理分割過戶手續，移轉登記於甲 (指上訴人)．．．名下．．．
    」，參諸上訴人因被上訴人誣告案，於原法院對被上訴人提起附帶民事訴訟，亦
    具狀陳稱：「查被告 (即被上訴人)於八十年四月二日與原告 (即上訴人)簽訂買
    賣契約，出售其所有坐落基隆市安樂區○○○段鶯歌石小段二一二之二地號土地
    之一部分．．．惟前開土地為農地，不能辦理分割登記，且原告不具自耕能力，
    亦無法辦理所有權移轉登記，原告為保障自身權益，遂與被告協議，先將前開土
    地辦理抵押權設定登記予原告之妻邱玉雲，俟日後農地可自由買賣後再辦理分割
    登記及所有權移轉登記，經被告同意．．．」等語，有上訴人不爭執之書狀影本
    在卷足憑  (見本院卷第四四、四五頁)。可見兩造自始於八十年四月二日成立契
    約時即明知系爭土地屬農地，因上訴人並無自耕能力，無法為所有權移轉登記，
    而共同預期於法令修改後得為移轉時再為移轉。上訴人主張上開契約關於「法令
    修改後可以分割過戶時」之約定，僅係針對上訴人購買系爭土地中之一部分土地
    ，因受法令限制，目前無法辦理分割，須待得分割時再移轉之約定，並非預期買
    賣之農地變為非農地後再為移轉或農地之移轉不以自耕農為限後再移轉之情形云
    云，與其於上開書狀之陳述不同，且觀諸兩造於八十八年五月廿四日簽訂之買賣
    契約第六條關於「俟法令修改後，可以分割過戶時．．．辦理分割過戶手續，移
    轉登記於甲  (指上訴人)．．．名下」之文義，包括分割及所有權移轉，要無疑
    問。上訴人主張該約定僅限於「分割」部分，不足採信。兩造既預期系爭土地得
    為移轉時再為移轉，此項約定復非法所禁，揆諸上開說明，兩造契約應屬有效。
    上訴人主張系爭農地買賣無效，請求被上訴人返還其已給付之價金並加計法定遲
    延利息，自屬無據。原判決並無不當，上訴意旨指摘，求予廢棄，為無理由，上
    訴應予駁回。
據上論結，本件上訴為無理由，依民事訴訟法第四百四十九條第一項、第七十八條，
判決如主文。
中      華      民      國    八十九    年      四      月      十一    日
                                      民事第十四庭
                                          審判長法  官  張  劍  男
                                                法  官  蘇  芹  英
                                                法  官  陳  筱  珮
右正本係照原本作成。
如不服本判決，應於收受送達後二十日內向本院提出上訴書狀，其未表明上訴理由者
，應於提出上訴後二十日內向本院補提理由書狀（均須按他造當事人之人數附繕本）
上訴時應提出委任律師或具有律師資格之人之委任狀；委任有律師資格者，另應附具
律師及格證書及釋明委任人與受任人有民事訴訟法第四百六十六條之一第一項但書或
第二項（詳附註）所定關係之釋明文書影本。
中      華      民      國    八十九    年      四      月      十二    日
                                                書記官  紀  昭  秀
附註：
民事訴訟法第四百六十六條之一（第一項、第二項）：
對於第二審判決上訴，上訴人應委任律師為訴訟代理人。但上訴人或其法定代理人具
有律師資格者，不在此限。
上訴人之配偶、三親等內之血親、二親等內之姻親，或上訴人為法人、中央或地方機
關時，其所屬專任人員具有律師資格並經法院認為適當者，亦得為第三審訴訟代理人
。
1.裁判字號： 69年度台上字第1943號
  要    旨： 兩造所訂買賣契約之標的物，為系爭玉里段三六號耕地之一部分，有
             違農業發展條例第二十二條禁止細分之強行規定，以致給付不能，但
             系爭土地現已編為「都市土地」，兩造所訂買賣契約第六條定明日後
             可能分割時，由上訴人申請辦理分割並辦理產權移轉登記，足見兩造
             於訂約時預期於不能分割及移轉情形除去後，為分割及移轉登記，依
             民法第二百四十六條第一項但書規定，本件買賣契約仍屬有效。
2.裁判字號： 69年度台再字第163號
  要    旨： 約定移轉私有農地之所有權於無自耕能力之人所訂立之農地買賣契約，因
             約定之給付屬於違反土地法第三十條強制規定之行為，即屬法律上之給付
             不能。此項以不能給付為標的之契約，依民法第二百四十六條第一項本文
             之規定，固屬無效。但如又約定預期於不能清形除去後，為給付者，則依
             同條項但書規定該契約仍為有效。
3.裁判字號： 70年度台上字第3118號
  要    旨： 兩造上開契約所約定之給付，既為移轉私有農地之所有權於無自耕能力之
             被上訴人，屬於違反土地法第三十條第一項規定之行為，即屬法律上之給
             付不能，亦即自始不能，依民法第二百四十六條第一項規定，其契約為無
             效，上訴人既不能證明訂約時有預期於不能之情形除去後為給付之情形，
             契約上亦無如是之記載，被上訴人請求上訴人返還所受領之定金，即非無
             據。此與民法第八十六條為真意保留之意思表示不同。
4.裁判字號： 71年度台上字第4530號
  要    旨： 被上訴人雖非自耕農，郭來發出售上開放領之土地予被上訴人時，放領地
             價尚未繳清，地目為田，固屬給付不能。惟郭來發生前既將系爭土地地目
             變更為「建」，且其後又將印鑑證明交付被上訴人，供其辦理系爭土地所
             有權移轉登記之用，則郭來發出售系爭土地與被上訴人時，雙方顯有預期
             不能之情形除去後給付之意思，並已於能為給付時(地目變更後)為給付之
             履行。依民法第二百四十六條第一項但書規定，該土地買賣契約，仍屬有
             效。又系爭土地直至五十七年元月二十四日，始請准變更登記地目為「建
             」，郭來發既預期於將來不能給付之情形除去後始為給付，被上訴人自係
             於核准變更地目之日起，始得請求辦理本案土地之所有權移轉登記。計至
             被上訴人於六十八年五月十九日提起本件訟訴之日，顯未逾十五年之時效
             期間。


司法院資訊處製作；財團法人民間司法改革基金會備份。
